臺灣臺中地方法院民事判決　96年度訴字第744號
原　　　告　嘉義縣阿里山鄉農會
法定代理人　乙○○
訴訟代理人　丙○○
被　　　告　戊○○
訴訟代理人　丁○○
被　　　告　甲○○
訴訟代理人　洪崇欽律師
上列當事人間確認債權不存在事件，本院於民國96年7月20日言
詞辯論終結，判決如下：
    主  文
確認被告戊○○於本院九十五年度執字第六○六二號（合併案號
九十五年度執字第五五五七九號）強制執行事件，所主張對被告
甲○○之參與分配債權新臺幣捌拾捌萬元、參拾伍萬元（合計新
臺幣壹佰貳拾參萬元）及其利息債權均不存在，且應不列入執行
分配表分配。
原告其餘之訴駁回。
訴訟費用由被告共同負擔百分之七十一，餘由原告負擔。
    事實及理由
甲、程序方面：
    按不變更訴訟標的，而補充或更正事實上或法律上之陳述者
    ，非為訴之變更或追加，民事訴訟法第256條定有明文。查
    原告起訴時，訴之聲明為「(1)請求確認被告戊○○於本院95
    年度執字第6062號（合併案號95年度執字第55579號）強制
    執行事件，所主張參與分配之債權金額新台幣（下同）173
    萬元，及所請求之利息等債權均不存在。(2)被告戊○○於本
    院95年度執字第6062號之參與分配應不得列入分配。」，嗣
    於訴訟進行中，更正訴之聲明(2)為「被告戊○○與甲○○在
    本院95年度執字第6062號執行分配表部分應不予列入」，原
    告僅為更正事實上之陳述，依前開規定，應予准許，合先敘
    明。
乙、實體方面：
一、原告起訴主張：（一）原告曾於民國（下同）94年對被告甲
    ○○所有坐落台中縣豐原市○○段279、280地號之2筆土地
    及其上204建號即門牌號碼為台中縣豐原市○○路235巷21號
    及未辦保存登記之同市○○路235巷23號之建物等財產聲請
    強制執行，經本院94年度執助字第187號受理執行，因行減
    價拍賣仍無人應買或承受，視為撤回，本院依法囑託台中縣
    豐原地政事務所塗銷查封登記，經該機關於95年1月25日塗
    銷查封登記，並核發予原告90年度執字第7908號債權憑證。
    惟被告2人旋於95年1月26日辦理上開財產（不含未辦保存登
    記建物）之抵押權設定，時間點已有可議，疑似逃避債務而
    製造假債權。嗣原告於95年2月6日再對被告甲○○之上開財
    產（不含未辦保存登記建物）聲請強制執行，經本院以95年
    度執字第6062號受理執行，被告戊○○於95年10月14日亦對
    系爭執行程序聲請參與分配，即對系爭執行標的行使抵押權
    ，經本院以95年度執字第55579號受理併案執行，惟其所據
    之債權證明（下稱系爭債權）除50萬元係發生於95年2月13
    日之債務外，其餘88萬元、35萬元之本票債權分別係發生於
    93 年1月13日、93年10月19日，被告2人間之債權債務關係
    ，於被告甲○○於93年間已積欠高達123萬元債務未還，何
    以被告戊○○仍願再借其50萬元？已不符經驗法則，且被告
    甲○○於該本票借款之本票上與50萬元借據上之簽名亦非相
    同，顯見系爭173萬元債權乃虛偽不實而不存在，自不得列
    入分配表分配。（二）對被告抗辯之陳述：關於93年1月13
    日之88萬元借款，被告甲○○為何分2次於93年1月14日及19
    日分別存入各30萬元，而交付女兒20萬學雜費，由其女兒於
    93年1月21日簽立收據，亦不符常情，上開金額總計為80萬
    元，及被告戊○○提領紀錄僅86萬元，均非88萬元票款。關
    於93 年10月19日如已收現金35萬元，何不馬上存入帳戶，
    遲至10 月26日存入30萬元，存入金額與票款金額並不相同
    ，且被告甲○○配偶張花雪帳戶往來頻繁，難謂非擇金額相
    近之交易以拼湊證據。而被告甲○○辯稱張花雪不願給伊錢
    ，何以伊借錢後卻存入張花雪帳戶內，如僅借放，於存入款
    項後，何以無相對同額提領紀錄？又依帳戶往來明細，該存
    入款項應係張花雪自有，否則連動轉出豈非為張花雪挪用伊
    借款。另50萬元借款係95年2月13日匯入，卻於95年3月27
    日即匯出，疑似借款回流。被告辯稱系爭借款供伊前往大陸
    作生意，或謂匯入大陸，或謂託友人攜入，該金額非小非得
    自由攜帶出境，其前後陳述已相矛盾。再被告戊○○辯稱不
    知系爭標的曾經查封，然就辦理設定抵押與塗銷查封登記之
    時點未免過於巧合，且原告不知系爭標的遭被告2人設定抵
    押權，提出強制執行聲請之系爭標的謄本復未有抵押權存在
    ，本院民事執行處亦未通知被告戊○○，因何被告戊○○會
    得知系爭標的之執行而參與分配？
　(三)聲明：(1)請求確認被告戊○○於本院95年度執字第6062號（
　　合併案號95年度執字第55579號）強制執行事件，所主張參
　　與分配之債權金額新台幣（下同）173萬元，及所請求之利
　　息等債權均不存在。(2)被告戊○○與甲○○在本院95年度執
　　字第6062號執行分配表部分應不予列入。
二、被告則以：
  (一)被告戊○○辯稱第1筆借款係93年1月13日自土地銀行存款簿
    領出86萬元湊現金2萬元，共88萬元。第2筆借款係93年10月
    19 日，自華南銀行存款簿領出30萬元，加上5萬元，共35萬
    元。第3筆借款係95年2月13日自郵局存款簿領出50萬元，直
    接匯入被告甲○○，有借貸資料、存款簿正影本可稽，且第
    1 、2筆被告甲○○均開立本票為擔保，第3筆則書立借據為
    憑。
  (二)被告甲○○則稱：93年1月13日收到第1筆借款現金88萬元，
    翌日即14日寄存30萬元於張花雪之帳戶，於1月19日再寄存
    30萬元於同帳戶內，於1月21日農歷除夕當天交給女兒吳麗
    娟、吳麗如繳交學雜費及生活費共20萬元。93年10月19日收
    到第2筆借款現金35萬元，於10月26日存入張花雪帳戶。第
    3筆借款50萬元由被告戊○○直接匯入本人帳戶。且因前往
    大陸推廣農作物培育數年，投入資金逾千萬元，向被告戊○
    ○借款僅其中一小部分，因事隔多年且出入境及往來週轉金
    頻繁，細節不復記憶等語資為抗辯。
  (三)聲明：原告之訴駁回。
三、得心證之理由：
  (一)本件原告主張其執有被告甲○○返還80萬元借款之執行名義
    ，就系爭標的聲請強制執行，經本院民事執行處以94年度執
    助字第187號減價拍賣仍無人應買或承受，於95年1月25日塗
    銷查封登記並核發台灣嘉義地方法院90年度執字第7908號債
    權憑證後，被告2人隨即於同年1月27日辦理系爭標的（不含
    未辦保存登記建物）設定抵押權登記，嗣原告再對被告甲○
    ○之系爭標的（不含未辦保存登記建物）聲請本院95年度執
    字第6062號強制執行，被告戊○○乃於95年10月14日對該執
    行標的行使抵押權，聲請參與分配，經本院以95年度執字第
    55579號受理併入95年度執字第6062號執行，該執行事件於
    96 年3月6日作成分配表，定於96年3月29日下午2時10分實
    行分配，原告除於96年3月16日對該分配表聲明異議外，並
    提起本件確認之訴之事實，為兩造所不否認，並有原告提出
    之台中縣豐原地政事務所網路申領異動索引、本院執行處通
    知影本可稽，復據本院依職權調取94年度執助字第187號、
    95年執字第6062號、95年度執字第55579號卷宗查閱屬實，
    堪信為真。
  (二)原告主張被告2人間系爭3筆債權不存在，為被告以前詞否認
    ，是本件應審究者厥為：原告就系爭債權是否有確認利益？
    被告2人間就系爭3筆債權是否存在？得否列入執行分配表分
    配？茲分述如下：
    1.按確認之訴非原告有即受確認判決之法律上利益者，不得
      提起；所謂即受確認判決之法律上利益，係指法律關係之
      存否不明確，原告主觀上認其在法律上之地位有不安之狀
      態存在，且此種不安之狀態，能以確認判決將之除去者而
      言，若縱經法院判決確認，亦不能除去其不安之狀態者，
      即難認有即受確認判決之法律上利益（最高法院90年度臺
      上字第961號判決意旨參照）。查原告否認被告2人間存有
      173萬元債權存在，但被告2人間均承認有系爭173萬元之
      債權存在。是兩造間就系爭債權是否存在有不同意見，並
      致原告私法上地位有受侵害之危險，且此項不明確得以確
      認判決予以排除，是原告提起本件訴訟確認被告2人間173
      萬元之債權不存在，即有確認利益。
    2.按，消極確認之訴，應由被告負立證責任，如被告欲主張
      原告確為股東，應由被告自負立證責任，如被告不能立證
      或其提出之證據不足採用，則原告之訴即應認為有理由，
      無庸另行立證，最高法院19年上字第385號判例著有明文
      。次按，如當事人主張有金錢借貸關係存在，須就其發生
      所須具備之特別要件即金錢之交付與借貸意思表示相互一
      致負舉證責任。而交付金錢之原因多端，或為買賣，或為
      贈與，或因其他之法律關係而為交付，非謂一有金錢之交
      付，即得推論授受金錢之雙方當然為消費借貸關係。若僅
      證明有金錢之交付，未證明借貸意思表示互相一致者，尚
      不能認有金錢借貸關係存在。本件原告係請求確認被告2
      人間系爭173萬元債權不存在，揆之上開說明，倘被告2人
      間主張系爭借款債權之法律關係存在，自應由被告2人負
      舉證責任。
    3.被告2人辯稱第1、2筆之88萬元、35萬元債權，係由被告
      戊○○分別於93年1月13日自台灣土地銀行提領現金86萬
      元、於93年10月19日華南商業銀行提領現金30萬元，有台
      灣土地銀行西台中分行檢送戊○○帳號000000000000之93
      年1月1日至93年1月31日之客戶歷史交易明細查詢，華南
      商業銀行東勢分行檢送戊○○（000000000000）於93年10
      月1日至93年10月31日之存款往來細表可稽，惟上開情形
      僅能證明被告戊○○確於上開期日自上開帳戶內提領86萬
      元、30萬元現金之事實，並無法證明被告戊○○確有將上
      開款項借給被告甲○○，又被告戊○○提款金額與其所稱
      借款金額並不相符，是否確有上開借款已非無疑？縱認被
      告戊○○有再自湊現金2萬元、5萬元，計88萬元、35萬元
      之借款借予被告甲○○，惟與被告甲○○所稱之資金流向
      亦有所不符，蓋甲○○既稱其配偶張雪花不給伊錢使用而
      有向被告戊○○借錢之需，何以甲○○於借得款項後，卻
      仍存入郭雪花帳戶內，明顯與常情不合。再者，第1筆93
      年1月13日88萬元借款既要存入帳戶，何以非"全數"於"同
      一日"存入，卻於93年1月14日、1月19日分別各存入30萬
      元，另一筆又說係於1月21日交付女兒20萬元繳付學雜費
      及生活費，且由其女兒書立取款證明，距1月13日竟達8日
      之久，亦與常情有違，且上開款項合計亦僅80萬元與其所
      稱係借88萬元之數亦不相合，從上開款項存支情形以觀實
      難認與被告戊○○之88萬元借款間有何同一性可言；第2
      筆93年10月19日35萬元借款於93年10月26日存入張雪花帳
      戶30萬元，存款日與借款日相隔7日，存入金額與借款金
      額亦不同，亦難認該30萬元存款與35萬元借款間有何同一
      性可言。故而以上揭被告等所提證據實無法證明其等2人
      間有上揭2筆借貸關係存在。
    4.被告甲○○辯稱「（為何跟原告戊○○借錢，不用借據？
      ）本來她說要投資，所以就沒有借據。」，姑不論其所辯
      與上述借貸金錢用途及流向不符，果爾被告2人間債權即
      投資款，於清算投資事業前，亦應自負盈虧風險，非得任
      投資人嗣後任意撤資，更難認被告2人間已存有該88萬元
      及35萬元之債權。被告甲○○復辯稱「（錢投資在那邊，
      你帳戶內及太太的帳戶為何看不出任何投資大陸的錢？）
      我都是朋友要過去，就請朋友帶過去。」，惟經本院函詢
      國人攜帶現金至大陸之金額限制，經中央銀行96年6月27
      日台央發字第0960028950號函覆「依規定自92年1月1日起
      ，旅客攜帶新台幣出入國境之限額各為6萬元整」，有中
      央銀行91年11月18日台央發字第0910066793號公告可參，
      本件縱認有經人攜帶現金至大陸，依法可攜金額不得逾6
      萬元，遑論高達88萬元、35萬元之金額，被告甲○○所辯
      於法未合。被告戊○○另抗辯該第1、2筆之88萬元、35萬
      元係票款債權，有票據無因性之適用。惟票據無因性係指
      票據關係中非直接前後手間之票款請求之抗辯主張，與本
      件被告2人為票據關係之直接前後手並無相當，且於確認
      本票債權是否存在事件時，票據權利人尚負有舉證證明票
      據債權發生之原因關係之義務，況被告戊○○自認「（妳
      先生有無拿本票給你，並告知甲○○借錢所交付的本票？
      ）都是我先生處理，我不會問。（93年1月13日、93年10
      月19 日、還有1筆50萬元的借款共3筆的情形如何？）我
      先生只有跟我提到要借錢給甲○○，我不會過問他的事情
      ，也都不知道。」，則該2紙本票是否係為借款所書立，
      被告戊○○尚不清楚，本件自不得以票據無因性為抗辯，
      其所辯自不足取。既被告2人無法舉證其等二人間有上開
      88萬元、35萬元之借貸關係存在，被告戊○○即不得將上
      開債權於本院上開強制執行事件中列入執行分配表分配。
    5.至被告2人抗辯95年2月13日之50萬元借款，被告戊○○於
      是日以郵政國內匯款方式匯入被告甲○○帳戶，為兩造所
      不爭執，並有被告戊○○提出之郵政國內匯款執據、被告
      甲○○書立之借據，及太平永豐郵局檢送第000000-0號存
      簿儲金戊○○帳戶自94年12月20日至95年3月31日之客戶
      歷史交易清單可稽，堪信被告戊○○確有給付50萬元予被
      告甲○○之借款債權存在。雖原告復主張被告該50萬元債
      權有假帳回流情形，惟原告未能舉證證明上開事實，其主
      張被告2人間50萬元之債權不存在及應不列入本院95年度
      執字第6062號（合併案號95年度執字第55579號）強制執
      行事件之分配表即無可採，應予駁回。
  (三)綜上所述，本件原告請求確認被告2人間173萬元之債權不存
    在，及就本院95年度執字第6062號（合併案號95年度執字第
    55579號）強制執行事件之分配表，被告戊○○就上開173萬
    元債權應不予列入分配，其中第1、2筆即88萬元及35萬元，
    共123萬元部分之債權不存在，並應不列入該強制執行分配
    表內分配，為有理由，逾此部分即無理由，應予駁回。
四、本件事證已臻明確，兩造其餘攻擊防禦方法、陳述及舉證，
    與本件判決結果並無影響，爰不一一論述，附此敘明。
五、據上論結，本件原告之訴為一部有理由，一部無理由，依民
    事訴訟法第79條、第85條第1項，判決如主文。
中　　華　　民　　國　　96　　年　　8　　月　　15　　日
                  民事第二庭    法  官  吳進發
正本係照原本作成。
如對本判決上訴，須於判決送達後20日內向本院提出上訴狀。
中　　華　　民　　國　　96　　年　　8 　　月　　15　　日
                                書記官
